臺灣士林地方法院民事判決
110年度建簡上字第4號
上訴人即附
帶被上訴人  朱明仁  
被上訴人即
附帶上訴人  王加興  
上列當事人間請求給付承攬報酬事件，朱明仁對於本院內湖簡易
庭中華民國110年4月9日109年度湖建簡字第16號第一審判決提起
上訴，王加興則提起附帶上訴並為訴之追加，本院於110年10月2
1日言詞辯論終結，判決如下：
    主      文
一、朱明仁之上訴駁回。
二、原判決關於駁回王加興後開第三項之訴部分暨訴訟費用之裁
    判均廢棄。
三、朱明仁應再給付王加興新臺幣捌萬壹仟元，及自民國一○九
    年十月一日起至清償日止，按週年利率百分之五計算之利息
    。
四、原判決主文第一項及本判決第三項命朱明仁給付部分，朱明
    仁應各按所命給付本金再給付王加興自民國一○七年十月九
    日起至民國一○九年九月三十日止，按週年利率百分之五計
    算之利息。
五、王加興其餘追加之訴駁回。
六、第一、二審訴訟費用，關於上訴及附帶上訴部分均由朱明仁
    負擔。
    事實及理由
一、按簡易程序之第二審訴之變更或追加，非經他造同意不得為
    之，但擴張應受判決事項之聲明者，不在此限，民事訴訟法
    第436條之1第3項準用第446 條第1 項、第255 條第1 項第3
     款規定。查被上訴人即附帶上訴人（下稱王加興）原起訴
    聲明請求上訴人即附帶被上訴人（下稱朱明仁）給付新臺幣
    （下同）14萬9900元，及自民國109年10月1 日起至清償日
    止，按週年利率5%計算之利息。嗣於第二審訴訟程序中，擴
    張請求自107 年10月1 日至109 年9 月30日止，按週年利率
    5%計算之利息（見建簡上卷第56頁），而擴張應受判決事項
    之聲明即為訴之追加，依前揭規定，應予准許。
二、王加興起訴主張：其受朱明仁委託，承攬施作門牌臺北市○○
    街000 號4 樓房屋內浴室、廚房之防水、泥作工程（下稱系
    爭工程），雙方約定該工程款總額為新臺幣（下同）24萬99
    00元。詎系爭工程於107 年9 月底竣工後，屢次催促給付工
    程尾款14萬9900元，朱明仁均以各種事由推拖不付，爰依承
    攬契約之法律關係及民法第505 條第1 項規定訴請朱明仁給
    付系爭工程尾款等語。並聲明：朱明仁應給付王加興14萬99
    00元，及自109 年10月1 日起至清償日止，按週年利率5%計
    算之利息（嗣於本院第二審審理中擴張訴之聲明，將遲延利
    息起算日變更為107年10月1日）。
三、朱明仁則以：承作工程都會議價，系爭工程未施作前，王加
    興給的估價是22萬元多，並包含磁磚部分，但後來磁磚部分
    ，朱明仁另找其他朋友施作，經增減部分工程後，實際應付
    之系爭工程款差不多將近20萬元。且該工程款，除工程開始
    時已經給付現金10萬元外，另10萬元部分，嗣已開立支票交
    付原告兌現，朱明仁並未積欠王加興工程尾款。至於王加興
    提出之估價單則是王加興自行填寫，未經朱明仁簽名確認等
    語，資為抗辯。
四、原審判決：
  ㈠朱明仁應給付王加興6 萬8900元，及自109 年10月1 日起至
    清償日止，按週年利率百分之5 計算之利息。
　㈡就王加興勝訴部分職權宣告假執行。
　㈢駁回王加興其餘請求。
　　朱明仁不服，提起上訴，並聲明：
　㈠原判決不利朱明仁部分廢棄。
　㈡前開廢棄部分，王加興於第一審之訴駁回。
　　王加興答辯聲明：上訴駁回。
　　王加興則提起附帶上訴並追加起訴：
　㈠附帶上訴聲明：
　  1.原判決關於駁回王加興後開之訴部分廢棄。
　  2.前開廢棄部分，朱明仁應再給付王加興8 萬1000元，及自
      109 年10月1 日起至清償日止，按週年利率百分之5 計算
      之利息。
  ㈡追加起訴聲明：朱明仁關於原判決所命給付6萬8900元，及附
    帶上訴請求應再給付8萬1000元部分，均應再加計自107 年1
    0月1 日起至109 年9 月30日止，按週年利率百分之5 計算
    之利息。
　  朱明仁答辯聲明：附帶上訴及追加之訴均駁回。
五、兩造不爭執之事項（見建簡上卷第72頁，並依論述所需調整
    用語）
   ㈠王加興為朱明仁承攬系爭工程，系爭工程並已於107 年9月
     底竣工。
　 ㈡朱明仁有簽發面額10萬元之支票予王加興，該支票並已兌現
     。
六、本件兩造爭執之點為：㈠系爭工程實際應收取之價款數額為
    何？㈡除上開以支票支付之10萬元外，朱明仁有無另外支付
    系爭工程之價款？另外支付之數額為何？茲分述如下：
  ㈠系爭工程實際應收取之價款數額
    ⒈關於王加興所提出之估價單（見湖建簡卷第13頁，下稱系
      爭估價單），朱明仁自承系爭估價單所載工項除第6項「
      地坪拋光磚」外，王加興業已施作完竣；就第6項「地坪
      拋光磚」，材料係其自行提供，但王加興確有完成鋪設等
      情（見建簡上卷第70頁、第90頁）。而依兩造間之LINE對
      話紀錄，於107年6月27日朱明仁即向王加興稱：「磁磚你
      到時不用叫，我朋友要半買半送給我，你幫我叫粗工搬給
      師父做就好」；於107年10月2日兩造對帳時，朱明仁雖稱
      ：「第6條拋光我叫的，不是你」；但王加興即稱：「連
      工帶水泥砂，那是施工」，朱明仁即未就系爭估價單該項
      價格之價格再有異議，甚且於107年11月18日向王加興表
      示：「我會趕快結給你」（見湖建簡卷第16頁、第20頁、
      第22頁），則系爭估價單第6項「地坪拋光磚」每坪2500
      元，共計17坪4萬2500元，係王加興於朱明仁通知將自行
      提供拋光磚材料後方始計算，此項費用確如王加興所述，
      僅為鋪設拋光磚之工資及所用水泥砂，並不含拋光磚材料
      ，自毋庸因朱明仁自己提供拋光磚材料加以扣除。
    ⒉系爭估價單第7項「浴室施作防水」記載1間4500，施作2間
      ，小計金額應為9000元，估價單就該項小計誤載為9萬元
      ，為兩造所不爭（見建簡上卷第89頁）。然如就該項以誤
      載之9萬元計算，系爭估價單總價為33萬0900元；以正確
      之9000元計算，總價則為系爭估價單上所載之24萬9900元
      ，可見王加興製作系爭估價單時，係以正確之第7項小計
      金額9000元加總，算出總價為24萬9900元。但如對該24萬
      9900元，再重複扣除系爭估價單誤載小計9萬元與正確小
      計9000元之差額8萬1000元，則為16萬8900元。參以雙方
      於107年10月2日對帳時，王加興先傳送1張照片檔案給朱
      明仁，朱明仁即稱：「兩間防水90000」；王加興稱：「9
      000元」、「總價沒加錯」等語；朱明仁又稱：「再對，
      現在你的單子，總價168900」、「扣你打錯90000是9000
      ，減81000，其他我再對」等語，有兩人間LINE對話紀錄
      附卷可佐（見湖建簡卷第21頁），王加興指出朱明仁估價
      單就防水工程小計記載錯誤，並稱「減81000」後，所算
      出之估價單總價為16萬8900元，可見上開對話伊始，王加
      興傳送予朱明仁之照片檔案即為系爭估價單之照片，朱明
      仁係誤就系爭估價單所載之正確總價24萬9900元重複扣除
      8萬1000元後，方得出16萬8900元之結果。王加興既有將
      系爭估價單傳送予朱明仁確認，朱明仁抗辯：系爭估價單
      為王加興私自製作，沒有經過我簽名確認等語，即非可採
      。
    ⒊況且王加興稱：原本工程總價是約20萬元，但後來工程有
      追加，所以才變成24萬9900元等語（見建簡上卷第91頁）
      。參以朱明仁同稱：原本估價單總價是20萬出頭，我才認
      為只有20萬元，事後有追加，但我不認為有追加這麼多等
      語（見建簡上卷第91頁），可見在追加工項前，兩造約定
      之工程總價確實約20萬元。而系爭估價單備考欄記載追加
      者，計有第3項「浴室貼牆面磚」，1坪2000元，追加1間6
      坪，合計追加1萬2000元；第7項「浴室施作防水」追加1
      間4500；第8項「浴室鋪地磚」追加1間5000元；第14項「
      地坪室內追加打除」、第15項「浴室門楣」及第16項「白
      鐵收邊條」，分別追加1萬7000元、2400元、2000元。系
      爭估價單所載總價24萬9900元，減去上開追加部分之金額
      ，為20萬7000元（計算式：000000－00000－0000－0000－000
      00－0000－0000＝207000），與兩造所稱原本約定工程總價
      大概20萬元相合，因此，加計追加工項後，系爭工程總價
      為24萬9900元，應堪認定。朱明仁不爭執王加興已施作系
      爭工程完竣（含上開追加工項），亦不否認已自行完成驗
      收後搬入居住（見建簡上卷第70頁、第91頁），則王加興
      主張系爭工程總價為24萬9900元應屬可信。
  ㈡朱明仁已支付之工程款若干？
　　⒈兩造固不爭執朱明仁已以支票方式支付系爭工程價款10萬
      元乙節，然朱明仁抗辯於工程開始時有另以現金支付工程
      款10萬元等語，則為王加興所否認。則朱明仁抗辯債務因
      清償消滅之事實，應由朱明仁就此有利事項負舉證責任。
　　⒉朱明仁於原審陳稱：我開始施工2、3天時有支付現金10萬
      元，10萬元支票則是後來進場約10來天左右支付等語（見
      湖建簡卷第62頁），若如朱明仁所述，其當於工程開始20
      天內，已付清全部工程款，毋庸再為給付。然觀諸兩造間
      LINE對話紀錄內容，王加興於107年6月8日通知朱明仁「
      明天師傅會去砌磚...」（見湖建簡卷第15頁），堪信至
      遲於107年6月9日已進場施作，然王加興於4個月後之107
      年10月8日還向朱明仁稱：「請問何時可以跟你對帳請款
      謝謝」，朱明仁覆稱：「先對好吧」、「找時間對」等語
      ；朱明仁又於108年5月22日向王加興傳訊稱：「下個月初
      先在（再）給你50000」等語（見湖建簡卷第21頁、第24
      頁），可見朱明仁迄至108年5月22日就系爭工程款尚未全
      部給付完畢，則其抗辯已於系爭工程開始20日內給付全部
      工程款完畢等情，自非可採。
　　⒊朱明仁雖提出其於107年7月11日提款現金10萬元之存摺交
      易明細（見湖建簡卷第71頁），然自此僅可看出朱明仁有
      提領該金額之紀錄，無法證明朱明仁有將該等現金交付王
      加興。朱明仁固抗辯其於開始施工時即給付10萬元現金，
      然系爭工程至遲於107年6月9日已開始施工，已見前述，
      朱明仁卻於107年7月11日方提領該10萬元，顯與所辯以現
      金給付工程款之時間不合，足見該等現金並非用於給付系
      爭工程款。
　　⒋朱明仁另辯稱：承攬工程開始前，定作人必先支付款項，
      否則工程無從開始，此為工程習慣等語。然朱明仁並未舉
      證證明有此工程習慣存在，且王加興曾於系爭工程竣工後
      之107年10月10日向朱明仁稱：「...我從頭到尾沒有拿一
      毛錢，是因為信任與信用」等語，未見朱明仁在對話中有
      何反駁（見湖建簡卷第21頁），益徵朱明仁並未按其所辯
      之工程習慣給付全部工程款。朱明仁既未能舉證有以現金
      10萬元支付工程款，王加興僅不爭執有收受朱明仁10萬元
      支票（見不爭執事項第㈡點），則朱明仁尚積欠王加興工
      程尾款應為14萬9900元（計算式：000000－000000＝149900
      ），已堪認定。
  ㈢報酬應於工作交付時給付之，無須交付者，應於工作完成時
    給付之，民法第505條第1項固有明文，然此僅係承攬作為勞
    務契約「報酬後付」原則之體現，訂明承攬人須待工作交付
    或完成，方對定作人行使報酬請求權，尚非承攬報酬清償期
    限之規定。又給付無確定期限者，債務人於債權人得請求給
    付時，經其催告而未為給付，自受催告時起，負遲延責任；
    遲延之債務，以支付金錢為標的者，債權人得請求依法定利
    率計算之遲延利息；應付利息之債務，其利率未經約定，亦
    無法律可據者，週年利率為百分之5，民法第229條第2項前
    段、第233條第1項前段、第203條分別定有明文。所謂催告
    者，係債權人向債務人請求特定給付之意思通知，並非要式
    行為，以口頭或文字為之均無不可。系爭工程於107年9月底
    竣工，為兩造所不爭，而朱明仁於107年10月2日已針對總價
    24萬9900元之系爭估價單向王加興詢問有關第6項的拋光磚
    材料是由朱明仁叫料，第7項小計是否錯誤等，已見前述，
    嗣王加興於107年10月8日以Line通訊軟體傳訊朱明仁稱：「
    請問何時可以跟你對帳請款謝謝」（見湖建簡卷第20頁、第
    21頁），核其內容，即是向朱明仁催告請求給付系爭估價單
    所示之工程款。朱明仁受催告後，仍未給付，自受催告翌日
    起，負遲延責任。是王加興請求朱明仁就尚積欠之系爭工程
    尾款14萬9900元，加計自催告翌日即107年10月9日起至清償
    日止，按週年利率百分之5計算之遲延利息，亦屬有據。
七、綜上所述，王加興原審依承攬契約之法律關係及民法第505
    條第1項規定，請求朱明仁給付14萬9900元（含原審判命朱
    明仁給付之6 萬8900元及王加興附帶上訴請求之8萬1000 元
    ），及自109年10月1日起至清償日止，按週年利率5%計算之
    利息，為有理由，應予准許。原判決判命朱明仁給付6萬890
    0元本息，並依職權為准、免假執行之宣告，核無不合，上
    訴意旨指摘原判決此部分不當，求予廢棄改判，為無理由，
    應駁回其上訴。至原判決駁回前開應准許部分（即8萬1000
    元本息），尚有未洽，王加興附帶上訴意旨指摘原判決此部
    分不當，求予廢棄改判，為有理由，爰由本院廢棄改判如主
    文第3項所示。另王加興於第二審程序追加請求朱明仁就原
    判決判命給付之6萬8900元及本判決所命給付之8萬1000元，
    再給付自107年10月9日起至109年9月30日之法定遲延利息，
    亦有理由，應予准許；逾此範圍之請求，則屬無據，應予駁
    回。
八、本件事證已臻明確，兩造其餘之攻擊或防禦方法及所用證據
    ，經本院斟酌後，認為均不足以影響本判決之結果，爰不逐
    一論列，附此敘明。
九、本件朱明仁之上訴無理由，王加興之附帶上訴有理由，依民
    事訴訟法第78條規定，第一、二審訴訟費用均應由朱明仁負
    擔。又王加興追加起訴部分核屬附帶請求利息，依民事訴訟
    法第77條之2第2項不計徵裁判費，毋庸就該部分再為訴訟費
    用之裁判，併此敘明。
中　　華　　民　　國　　110 　年　　11　　月　　3 　　日
                  民事第四庭審判長法  官  黃欣怡
                                  法  官  劉家昆
                                  法  官  江哲瑋
以上正本係照原本作成。
本判決不得上訴。
中　　華　　民　　國　　110 　年　　11　　月　　3 　　日
                                  書記官  張祐誠